最高法院民事判決　　　　　　　　　　　　　　　　八十七年度台上字第二二一號
　　上 訴 人　陳 境 棟
　　參 加 人　蔡 德 鏗
　　被上訴人　陳 振 良
　　　　　　　陳 淑 惠
　　　　　　　陳林玉蘭
　　　　　　　陳 衍 儒
　　　　　　　潘 明 德
右當事人間請求拆屋還地事件，上訴人對於中華民國八十六年四月一日臺灣高等法院
第二審判決（八十五年度重上字第二七一號），提起上訴，本院判決如左：
    主  文
原判決關於駁回上訴人請求(一)被上訴人陳振良、潘明德遷出房屋，(二)被上訴人潘明德
拆屋還地及返還不當得利之上訴與擴張之訴暨各該訴訟費用部分廢棄，發回臺灣高等
法院。
其他上訴駁回。
第三審訴訟費用關於駁回其他上訴部分由上訴人負擔，但因參加訴訟所生之費用，由
參加人負擔。
    理  由
本件上訴人主張：坐落台北市○○區○○段二小段二三○、二四一、二四二地號土地
為伊與訴外人陳境棋、陳根成等人所共有，被上訴人潘明德所有門牌為台北市○○路
一八四巷二六弄十二號一、二樓房屋占用該等土地如第一審判決附圖(一)（下稱附圖(一)
）Ｅ部分面積六十四平方公尺，並無正當權源，其將該屋出租與被上訴人陳振良，供
被上訴人陳振良及被上訴人陳淑惠、陳林玉蘭、陳衍儒使用，均係無權占用，被上訴
人因而受有相當於每月租金新台幣（下同）一萬二千元之利益，伊自得請求被上訴人
返還自起訴前五年起算之不當得利等情。依民法第七百六十七條、第一百七十九條規
定，求為命被上訴人自上開房屋遷出，被上訴人潘明德並應拆除該屋，將附圖(一)所示
Ｅ部分土地返還伊及其他共有人全體，並命被上訴人連帶給付伊七十二萬元暨自起訴
狀繕本送達翌日起至返還前項土地之日止，按月給付一萬二千元之判決（上訴人於第
一審就不當得利部分係訴請被上訴人連帶給付十九萬三千三百九十六元及按月給付三
千九百四十元，上訴原審後，擴張請求如上之金額。）
被上訴人則以：上訴人及其他共有人於民國四十九年十二月三日將系爭土地出售並交
付與訴外人張江淮，而張江淮另購得坐落於系爭土地上之房屋後，經台北市政府工務
局核准整修成系爭房屋。嗣張江淮於六十一年四月二十五日將系爭房屋出售予訴外人
翁義隆，系爭土地隨同供翁義隆使用。翁義隆再於七十四年一月十七日將系爭房屋出
售予被上訴人潘明德，亦將系爭土地供被上訴人潘明德使用，故被上訴人潘明德占有
系爭土地並非無權占用。又被上訴人陳振良係向被上訴人潘明德承租系爭房屋，而被
上訴人陳林玉蘭、陳衍儒、陳淑惠為被上訴人陳振良之家屬，僅為占有輔助人，均非
無權占有，皆無不當得利之情形等語，資為抗辯。
原審以：上訴人係系爭土地之共有人，又該等土地上如附圖(一)所示之房屋，被上訴人
潘明德有事實上之處分權，且將之出租與被上訴人陳振良，供被上訴人陳振良、陳淑
惠、陳林玉蘭、陳衍儒使用之事實，有土地登記謄本、戶籍謄本、地籍圖謄本、照片
等附卷可稽，並經第一審法院履勘現場查明屬實，有勘驗筆錄及複丈成果圖在卷可考
，上訴人該部分事實之主張，堪認為真實。惟被上訴人陳林玉蘭係被上訴人陳振良之
配偶，被上訴人陳衍儒、陳淑惠係被上訴人陳振良之子女，上訴人並未主張及舉證證
明渠等住於系爭房屋內，另為獨立生活，故渠等應係受被上訴人陳振良指示而居住於
系爭房屋，應為被上訴人陳振良之輔助占有人，上訴人請求渠等自系爭房屋遷出以及
返還不當得利（原判決誤為給付損害金，下同），即有未當。又被上訴人陳振良係以
月租金一萬二千元向被上訴人潘明德承租系爭房屋之事實，有租賃契約可稽，其居住
該屋，並無不當得利可言，上訴人請求被上訴人陳振良返還不當得利部分，亦屬無據
。再者，上訴人與其他共有人曾出售系爭土地與張江淮，業據證人陳根成、陳成業證
明屬實。證人陳成業並保存契約書之原本，經提示於兩造辨認無訛，顯見被上訴人潘
明德所提出之土地共有權買賣契約書應為真正。依最高法院五十五年台上字第三二六
七號判例意旨，出賣共有物內特定部分之債權契約，不得謂係以不能之給付為契約之
標的，其契約應屬有效。上訴人依上開土地共有權買賣契約書，自不得主張張江淮占
有系爭土地為無權占有。系爭房屋為張江淮所改建，該屋占用系爭土地，亦難認為無
權占有。而張江淮於六十一年四月二十五日將系爭房屋出售予訴外人翁義隆，翁義隆
再於七十四年一月十七日將該屋出售予被上訴人潘明德，已據被上訴人潘明德提出經
臺北市中山區公所監證之買賣契約書二件為證。而出售房屋者，自然一併將房屋坐落
之土地之使用權交付與買受人，否則有失誠信。被上訴人潘明德買受系爭房屋而占有
系爭土地係繼受張江淮而來，張江淮依上開土地共有權買賣契約既然可以對抗上訴人
，被上訴人潘明德當然亦可援用而主張，故被上訴人潘明德辯稱上訴人不得對伊主張
無權占有，為有理由。被上訴人陳振良因向被上訴人潘明德承租系爭房屋而占有系爭
土地，亦非無權占有。綜上所述，上訴人請求被上訴人自系爭房屋遷出，並請求被上
訴人潘明德拆除該屋，將占用之土地返還，暨請求被上訴人連帶返還不當得利，均難
謂正當。爰維持第一審所為上訴人該部分敗訴之判決，駁回其上訴及擴張之訴。
關於廢棄部分：
查上訴人在原審一再辯稱其並未簽立土地共有物買賣契約書，該契約書上「陳境棟」
之印章非伊所有云云（見原審卷第四十頁、六一頁、七二頁）。證人陳根成在第一審
證稱：「我有這個印章（指土地共有物買賣契約書上其之印文），是與其他共有人一
起蓋的……」（見第一審卷第二五九頁），於原審證稱：「我的意思是說，因其他共
有人已蓋了章，我才跟著蓋章」、「蓋章當時陳境棟（即上訴人）沒有在場」。證人
陳成業證稱：「這契約（指土地共有物買賣契約書）上的印章是我的沒有錯」等語（
見原審卷第五九頁背面第六一頁）。均僅證明渠等確有在契約書上蓋章，並未證明契
約書上上訴人之印文係上訴人本人所蓋，該印文為真正。原審謂上訴人有與其他共有
人出售系爭土地與張江淮之事實，業據證人陳根成、陳成業證述屬實，已有認定事實
不憑證據之違法。倘上訴人上開抗辯屬實，其既未參與締約，自難認其應受該土地共
有物買賣契約書之拘束。原審就此未遑查明，遽認上訴人已將系爭土地出售張江淮，
自不得對繼受張江淮占用系爭土地之被上訴人潘明德及向被上訴人潘明德承租系爭房
屋之被上訴人陳振良主張無權占用，進而認上訴人不得請求被上訴人陳振良、潘明德
遷出房屋，及請求被上訴人潘明德拆屋還地並返還不當得利，非無可議。上訴論旨，
指摘原判決此部分為不當，求予廢棄，為有理由。
關於駁回上訴部分：
關於上訴人請求被上訴人陳林玉蘭、陳衍儒、陳淑惠自系爭房屋遷出，及請求被上訴
人陳振良、陳林玉蘭、陳衍儒、陳淑惠連帶返還不當得利部分，原審維持第一審所為
該部分上訴人敗訴之判決及駁回上訴人此部分擴張之訴，認事用法均無不合。上訴論
旨，就原審取捨證據、認定事實之職權行使，指摘原判決此部分為不當，求予廢棄，
為無理由。
據上論結，本件上訴一部為有理由，一部為無理由，依民事訴訟法第四百七十七條第
一項、第四百七十八條第一項、第四百八十一條、第四百四十九條第一項、第七十八
條、第八十六條第一項，判決如主文。
中      華      民      國    八十七    年      二      月     十二     日
                              最高法院民事第四庭
                                  審判長法官  林  奇  福
                                        法官  許  朝  雄
                                        法官  陳  國  禎
                                        法官  李  彥  文
                                        法官  陳  重  瑜
      右正本證明與原本無異
                                              書  記  官
中      華      民      國    八十七    年      二      月    二十五    日
